臺灣臺中地方法院刑事判決　　　　　　100年度交易字第879號
公　訴　人　臺灣臺中地方法院檢察署檢察官
被　　　告　陳沅鴻
上列被告因過失傷害案件，經檢察官提起公訴（100 年度偵字第
18240 號），本院判決如下：
    主    文
陳沅鴻因過失傷害人，處有期徒刑月，如易科罰金，以新臺幣
壹仟元折算壹日。
    犯罪事實
一、陳沅鴻於民國100 年4 月8 日上午8 時58分許，騎乘車牌號
    碼G3X-291 號重型機車，沿臺中市○區○○路由北往南方向
    行駛，行經大雅路與健行路交岔路口欲向右轉往篤行路之際
    ，本應注意汽車行駛至交岔路口，右轉彎時，應距交岔路口
    30公尺前顯示方向燈或手勢，換入外側車道、右轉車道或慢
    車道，駛至路口後再行右轉，而當時天候晴、日間自然光線
    、柏油路面乾燥無缺陷亦無障礙物、視距良好，且依其智識
    、能力並無不能注意之情事，竟因欲右轉健行路往西騎乘，
    疏未注意其右側後方有同向在大雅路由北往南直行之丁文俊
    騎乘車號JGJ-621 號重型機車，陳沅鴻在尚未騎至該處交岔
    路口之前，隨即貿然右轉，致丁文俊見狀煞避不及，所騎乘
    機車之前車頭當場自後追撞陳沅鴻所騎乘之重型機車後車尾
    ，丁文俊當場人車倒地，並受有左近端肱股骨折、左肋骨骨
    折及左肩關節肘關節挫傷擦傷等傷害。陳沅鴻於肇事後，在
    有偵查犯罪職權之機關尚不知何人為肇事者前，向前往其就
    診醫院處理之員警坦承肇事而接受裁判，始悉上情。
二、案經丁文俊訴由臺灣臺中地方法院檢察署檢察官偵查起訴。
    理    由
壹、證據能力方面：
一、按被告以外之人於審判外之言詞或書面陳述，除法律有規定
    者外，不得作為證據；被告以外之人於審判外之陳述，經當
    事人於審判程序同意作為證據，法院審酌該言詞陳述或書面
    陳述作成時之情況，認為適當者，亦得為證據。當事人、代
    理人或辯護人於法院調查證據時，知有第159 條第1 項不得
    為證據之情形，而未於言詞辯論終結前聲明異議者，視為有
    前項之同意，刑事訴訟法第159 條第1 項及第159 條之5 分
    別定有明文。查告訴人丁文俊於警詢及偵訊時所為之陳述，
    固均屬傳聞證據，惟檢察官及被告就前揭審判外陳述之證據
    能力，於本院準備程序已同意有證據能力（見本院卷第11頁
    反面），且迄至言詞辯論終結前亦未再聲明異議。經核上開
    證據資料製作時之情況，查無違法不當或證明力明顯過低之
    瑕疵，亦認為以之作為證據應屬適當。
二、本案認定事實所引用下列卷內之文書證據、證物之證據能力
    部分，並無證據證明係公務員違背法定程式所取得，且檢察
    官及被告於本院亦均未主張排除下列文書證據、證物之證據
    能力，迄本院言詞辯論終結前均未表示異議，本院審酌前揭
    證據並無顯不可信之情況與不得作為證據之情形，且經本院
    於審判期日依法進行證據之調查、辯論，被告於訴訟上之程
    序權即已受保障，故前揭各該證據，依刑事訴訟法第158 條
    之4 反面解釋及第159 條之4 之規定，應認均有證據能力，
    合先敘明。
貳、實體方面：
一、訊據被告陳沅鴻固不否認有於上開時地與被害人丁文俊發生
    車禍事故，惟矢口否認有何過失傷害犯行，辯稱：案發當時
    我還沒有右轉，所以不是轉彎車，根本不需要禮讓直行車先
    行；我在警詢時是因為受到警方的誤導，才會陳述發生車禍
    當時是要右轉云云。
二、經查：
(一)、告訴人於上開時、地，騎乘車牌號碼JGJ-621 號重型機車沿
    臺中市○區○○路由北往南方向行駛，行經大雅路與健行路
    口，因車禍而受有左近端肱股骨折、左肋骨骨折及左肩關節
    肘關節挫傷擦傷等傷害之事實，業據證人即告訴人丁文俊於
    警詢、偵訊及本院審理時一致指證：我當時由梅亭街沿大雅
    路往英才路方向行駛，行駛在慢車道，對方在我左側平行往
    前行駛，行至事故地點時，對方突然右轉，我見狀便已撞上
    對方等語歷歷（見他卷第14頁、第29至30頁、本院100 年12
    月5 日審判筆錄第4 頁），並有道路交通事故現場圖、道路
    交通事故調查報告表(一)(二)、交通事故補充資料表、車損及現
    場照片共12張等在卷可稽；又告訴人因上開車禍事故而受有
    前揭傷害等情，復有中國醫藥大學附設醫院100 年5 月24日
    診字第1000508749號診斷證明書附卷可參。此部分之事實，
    堪予認定。
(二)、其次，證人丁文俊於本院審理時具結證稱：當天我騎機車沿
    大雅路直行，快到大雅路與健行路的交岔路口時，尚未通過
    停止線之前，被告先加速騎到我的前面，再突然往右偏；我
    在與被告發生碰撞的時候，被告機車車頭已經向右轉往健行
    路，也就是我的機車與被告的機車所在相對位置呈現將近90
    度的直角，所以我的機車前車頭才會去碰撞到被告的後車尾
    等語甚詳（見本院100 年12月5 日審判筆錄第4 至5 頁）。
    而被告於警詢時即曾自白：我當時由大雅路右轉健行路往篤
    行路方向行駛，快到大雅健行路口時打右轉燈等語（見他卷
    第12頁），嗣於本院審理時亦供稱：我是在通過現場停止線
    之前，就已經與告訴人發生碰撞等語在卷（見本院同上審判
    筆錄第6 頁）。經核彼此陳述有關車禍發生之經過情形均相
    符合，若非確有其事，被告豈會刻意虛捏於己不利之事實，
    甚且該等不實事項竟得與告訴人之指訴情節一致。又依卷附
    道路交通事故現場圖顯示，可知案發現場共有2 道刮地痕，
    起點分別在該處道路停止線前方2.4 公尺處，以及停止線後
    方0.8 公尺處；而由證人即本案到場處理事故之員警李允傑
    於本院審理時證稱：因為車輛刮地痕之起點位在道路停止線
    之前方，可以藉此判斷實際發生碰撞之地點，係在停止線之
    前方等語（見本院同上筆錄第10頁），因刮地痕係車輛倒地
    後接觸地面之起點，是車輛實際碰撞之地點，自應在刮地痕
    出現前之更前方位置。茲因本案現場既確有一道起點在停止
    線前方之刮地痕，自堪確定雙方發生碰撞時，既均未通過停
    止線，更沒有進入該處交岔路口。再者，依據證人丁文俊指
    訴雙方發生碰撞當時兩車相對位置已呈直角之狀態，被告復
    有坦言其當時係欲右轉等節以觀，亦洵見案發當天被告在尚
    未抵達路口前，即在同一慢車道內貿然右轉欲往健行路方向
    騎駛無誤。從而，此部分事實，併可認定。
(三)、至證人丁文俊於本院審理時固曾證稱：當時我與被告碰撞後
    就直接倒地，沒有向前滑行，不知道現場為什麼會出現這兩
    道刮地痕云云（見本院100 年12月5 日審判筆錄第5 頁、第
    7 頁）。惟證人李允傑員警於本院審理時就此業已證述：如
    果是新的刮地痕很明顯可以判斷，且刮地痕的迄點又是機車
    倒地的位置，所以出現在案發現場的刮地痕應可研判就是當
    天事故發生時之倒地痕跡等語在卷（見本院卷第10頁），所
    述情節非但清楚，更與被告陳沅鴻於本院審理時供稱：我是
    在通過現場停止線之前，就已經與告訴人發生碰撞，不然現
    場不會出現那麼長的刮地痕等語相符（見本院同上審判筆錄
    第6 頁），況卷附交通事故補充資料表上「其他」欄復明白
    記載：「事故地點有裝設監視器，惟拍攝角度僅拍到機車滑
    地倒行終點處，並無拍攝到事故雙方碰撞之經過」等語（見
    他卷第18頁），足見出現在現場之2 道刮地痕跡確係出於案
    發當天車禍所生無疑。證人丁文俊就此所為指訴，並非可採
    ，無從資為對被告有利或不利認定之依據。
(四)、被告陳沅鴻嗣於本院準備程序中雖辯稱：我確曾在警詢中說
    過我有打右轉方向燈，但這是受到警方誤導所致，警察當時
    問我說公司是不是就在健行路上，我才回說我有打右轉燈云
    云（見本院卷第11頁）。然為證人李允傑嚴詞否認，並稱：
    我在現場測繪後，就趕去急診室為被告製作警詢筆錄，當時
    被告意識清楚，傷口也處理完了，被告跟我說他當時要從大
    雅路右轉進入健行路要往篤行路方向前進；是被告自己主動
    向我提及他當時有打右轉燈，因為我是詢問被告在事故發生
    前5 秒鐘的經過情形，被告就跟我說他是要從大雅路右轉健
    行路往篤行路的方向；我連被告是做什麼的都不知道，怎麼
    可能誤導他公司位置在哪裡等語（見本院100 年12月5 日審
    判筆錄第8 至9 頁）。本院衡酌證人李允傑係臺中市政府警
    察局交通警察大隊第2 分隊員警，平日職司道路交通事故之
    處理等工作，與被告及告訴人彼此間素昧平生又無怨隙，殊
    無甘冒偽證罪責，而為不實證述之理由存在；尤以證人李允
    傑上開證述，亦與告訴人丁文俊之指訴情節若合符節，益徵
    證人李允傑上開證述屬實。被告空言辯稱受警方誤導而為陳
    述云云，洵屬杜撰，不值採憑。再者，被告於本院依職權訊
    問證人李允傑完畢後，始又辯稱：我的警詢筆錄並不是由員
    警李允傑所製作云云。惟證人李允傑既已清楚表示確係由其
    本人親自前往醫院為被告製作警詢筆錄等語（見本院同上筆
    錄第12頁），且證人李允傑上開所述，復與卷附被告之臺中
    市○○○○○道路交通事故談話紀錄表之談話人欄、道路交
    通事故現場圖之製圖人欄，其上均顯示「警員李允傑」等語
    互核相符，足見證人李允傑證述確有所據，甚值採信。被告
    就此所辯，亦屬無稽，仍無可取。
(五)、按汽車行駛至交岔路口，右轉彎時，應距交岔路口30公尺前
    顯示方向燈或手勢，換入外側車道、右轉車道或慢車道，駛
    至路口後再行右轉，道路交通安全規則第102 條第1 項第7
    款定有明文。又汽車行經交岔路口右轉應讓右側慢車道直行
    之各型車輛先行，亦有交通部63年12月11日交路（63）字第
    11245 號函釋說明可據。上開規定既屬一般汽車駕駛人所應
    具備之正確認知及確實遵守之義務，被告自無諉以不知之理
    。其騎乘機車行經上開路段，本應注意前揭規定，依其情形
    復無不能注意之情事，乃疏未注意，貿然右轉，致肇本件車
    禍，自有過失。本件車禍前經送請臺灣省臺中市區車輛行車
    事故鑑定委員會分析研議結果，雖對被告陳沅鴻之行車動向
    尚有爭議而無從直接判斷，惟依被告機車刮地痕起點距右側
    大雅路道路邊緣約3.2 公尺（0.8 ＋2.4 ＝3.2 ），顯示其
    倒地前行駛位置約在慢車道中間偏左處，有該會100 年7 月
    27日中市車鑑100789號分析意見1 份在卷可參，顯見被告根
    本尚未騎至交岔路口即發生本件事故，而同於本院前開之認
    定，益足為證。被告徒以其於案發當時係直行而未右轉為由
    ，質疑上開分析意見不值採憑云云，顯與卷存事證所呈不符
    ，並不可取。至上開分析意見固同時敘及：「……，其逕由
    慢車道中間偏左處（以下略……）右轉彎形同變換車道……
    」，並一併指出其法條依據各為道路交通安全規則第98條第
    1 項第6 款：「變換車道時，應讓直行車先行，並注意安全
    距離」及同規則第102 條第1 項第7 款：「轉彎車應讓直行
    車先行」，惟本院審酌上開規定或係針對在不同車道內之車
    輛應如何變換車道，或係針對車輛於行駛至交岔路口時應如
    何轉彎等情形而為規範，核與本件被告與告訴人均係在同一
    慢車道內，未及進入該處交岔路口，即於抵達道路停止線前
    因貿然右轉致生本件車禍事故之狀況，尚屬有間，故為本院
    所不採，附此敘明。又依一般經驗法則，苟非被告前開過失
    駕駛之行為，告訴人當均不致受有前開傷害之結果，是被告
    之過失駕駛行為與告訴人受傷結果二者間，自具有相當因果
    關係甚明。而本件告訴人既已遵守其行進方向而騎乘機車於
    大雅路上，其突因被告貿然右轉，以致閃避不及而與被告發
    生碰撞，於本件車禍並無過失，同堪認定。
(六)、最後，被告於本院提示、調查證據完畢後，復當庭聲請將本
    件車禍送請覆議鑑定，惟因上開臺灣省臺中市區車輛行車事
    故鑑定委員會之分析意見業已說明甚為詳確，且就被告當時
    之行車方向究係直行或右轉，除上開本院論述之事證資料外
    ，別無其他進一步證據足供覆議審酌，是本院認其就此所為
    調查證據之聲請，核無必要，礙難准許。
(七)、綜上所述，被告上開所辯，委無足採。本件事證明確，被告
    過失傷害犯行，應堪認定。
三、論罪科刑：
(一)、按刑法上所謂業務，係指個人基於其社會地位繼續反覆所執
    行之事務，包括主要業務及其附隨之準備工作與輔助事務在
    內。此項附隨之事務，並非漫無限制，必須與其主要業務有
    直接、密切之關係者，始可包含在業務概念中，而認其屬業
    務之範圍。上訴人以養豬為業，其主要業務似係從事豬隻之
    生產、養殖、管理、載運、販賣等工作，倘上訴人並非經常
    駕駛小貨車載運豬隻或養豬所需之飼料等物，以執行與其養
    豬業務有直接、密切關係之準備工作或輔助行為，僅因欲往
    豬舍養豬，單純以小貨車做為其來往豬舍之交通工具，自不
    能謂駕駛小貨車係上訴人之附隨事務（最高法院89年台上字
    第8075號判決意旨參照）。查被告固曾供稱案發當天係公司
    打電話給伊，叫伊去採買物品，伊就決定要繼續騎車直行，
    前往大雅路上的一家全聯購物等語（見本院卷第11頁），惟
    亦同時陳明：伊受公司派遣前往社區擔任管理員，屬於機動
    人員，如果有某社區管理員請假或臨時找不到人，需要有人
    到場管理，伊就會去，去也是一樣擔任大樓管理員職務，負
    責發送信件、代收包裹等雜七雜八的事情；另外，社區內所
    需要的清潔劑、洗衣粉、掃把、拖把等物品，也都是由伊去
    採買等語（見本院100 年12月5 日審判筆錄第17頁）。則依
    被告所述，其受派擔任管理員時最主要之業務內容，無非仍
    應係於固定時間內停留在社區以負責維護住戶安全、生活管
    理等方面之事項，此由觀之被告供述案發當天係「臨時」在
    路上接獲公司電話要求代購商品等語，益顯明白，故長時間
    駐點以管理社區大樓事務，始為被告擔任管理員之主要業務
    。茲因被告並非經常需要藉由騎乘機車以執行社區大樓之管
    理維護工作，本次復僅因單純使用重型機車作為外出之交通
    工具，所為自與刑法上之「業務」概念有別。是核其所為，
    係犯刑法第284 條第1 項前段之過失傷害罪。被告於肇事後
    未經有偵查權之公務員或機關發覺其為犯嫌前，向前往其就
    診醫院處理之員警李允傑自首坦承肇事並接受裁判乙節，有
    臺中市政府警察局交通警察大隊第二分隊警員李允傑所製作
    之道路交通事故肇事人自首情形紀錄表1 紙附卷可按（見他
    卷第19頁），爰依刑法第62條前段之規定減輕其刑。
(二)、爰審酌被告騎乘車輛上路，本應謹慎遵守交通規則，以維其
    他參與道路交通者之安全，詎竟疏於注意貿然右轉，致發生
    本件車禍，告訴人並因而受有如前所述之傷勢，而被告既為
    本次車禍事故之肇事原因，過失程度不輕，案發後迄今被告
    均未能坦認過失，亦未取得告訴人之諒解，且拒絕賠償告訴
    人之損失，並兼衡被告之素行、智識程度、生活狀況等一切
    情狀，量處如主文所示之刑，並諭知易科罰金之折算標準，
    以為警惕。
據上論斷，應依刑事訴訟法第284 條之1 、第299 條第1 項前段
，刑法第284 條第1 項前段、第62條前段、第41條第1 項前段，
刑法施行法第1 條之1 第1 項、第2 項前段，判決如主文。
本案經檢察官周佩瑩到庭執行職務。
中    華    民    國   100    年    12    月    30    日
                  刑事第十七庭  法  官  呂綺珍
以上正本證明與原本無異。
如不服本判決應於收受送達後10日內向本院提出上訴書狀，並應
敘述具體理由；其未敘述上訴理由者，應於上訴期間屆滿後20日
內向本院補提理由書（均須按他造當事人之人數附繕本）「切勿
逕送上級法院」。
告訴人或被害人對於判決如有不服得具備理由請求檢察官上訴
，其上訴期間之計算，係以檢察官收受判決正本之日期為準。
                                書記官  蕭訓慧
中    華    民    國   100    年    12    月    30    日
附錄論罪科刑法條：
中華民國刑法第284條
（過失傷害罪）
因過失傷害人者，處6 月以下有期徒刑、拘役或5 百元以下罰金
，致重傷者，處1 年以下有期徒刑、拘役或5 百元以下罰金。
從事業務之人，因業務上之過失傷害人者，處1 年以下有期徒刑
、拘役或1 千元以下罰金，致重傷者，處3 年以下有期徒刑、拘
役或2 千元以下罰金。